最　高　行　政　法　院　判　決　　　　　　　　　九十一年度判字第一五七三號
　　上　訴　人　甲○○
　　被 上訴 人　臺東縣稅捐稽徵處
　　代　表　人　乙○○
右當事人間因土地增值稅事件，上訴人對於高雄高等行政法院中華民國九十年六月十
三日八十九年度訴字第三二二號判決，提起上訴，本院判決如左：
　　主  文
上訴駁回。
上訴審訴訟費用由上訴人負擔。
　　理  由
一、本件上訴人在原審起訴主張：（一）按土地稅法第三十九條之二第一項規定：「
    農業用地在依法作農業使用時，移轉與自行耕作之農民繼續耕作者，免徵土地增
    值稅。」，同條第二項規定：「依前項規定，免徵土地增值稅之農業用地，於變
    更為非農業使用後再移轉時，應以其前次權利變更之日當期之公告土地現值為原
    地價，計算漲價總數額，課徵土地增值稅。」，足證並非對於農作物「管理不良
    」，即應課徵土地增值稅，換言之，農地既無變更為非農業使用，即無增值可言
    ，即是免徵土地增值稅之法源。系爭土地既符合土地稅法第三十九條之二第二項
    規定，未變更為非農業使用，應予免徵土地增值稅，被上訴人強詞奪理認系爭土
    地無繼續作農業使用，應課徵土地增值稅，除與課徵土地增值稅之立法理由有違
    外，並令上訴人權益受損。（二）上訴人所有系爭土地地目屬「旱」，經依法編
    定使用分區為「特定農業區農牧用地」，於八十六年十二月十九日遭臺灣臺東地
    方法院查封，時值全球性經濟不景氣，拖延至八十七年十月二十日第三次公開拍
    賣時始拍定，過程達十一個月之久，導致系爭土地其上之果樹管理不良，被上訴
    人會同卑南鄉公所實施勘查系爭土地時，認定「原種植番荔枝，因長期未管理，
    果樹所剩無幾，且果樹均被雜草覆蓋，已無作農業使用」，正足以證明地上農作
    物管理不良之事實，更何況從未廢耕亦可反面推知即是有繼續耕作，土地上之雜
    草可以牧牛養羊，亦符合系爭土地係編定為「特定農業區農牧用地」，凡此均可
    說明系爭土地符合土地稅法第三十九條之二規定，係依法作農業使用，應免徵土
    地增值稅。且系爭土地於八十六年五月間，臺東地方法院查封前，有補植果苗之
    事實，此有果苗補植收據明細表可資證明，惟因被上訴人未會同上訴人共同實地
    勘查系爭土地，因而未發覺已補植果苗，具有繼續耕作之事實，錯誤作成「已無
    作農業使用」之認定。（三）又地目為「水田」之土地若辦理休耕，政府會發給
    補助金，除有助於掌握糧源外，並可防止生產過剩傷及農民，惟地目為「旱」之
    農牧用地則無此獎勵措施，詎被上訴人竟以此未辦休耕為由，用於認定本件是否
    免徵土地增值稅，其所為非屬光明正大，況土地稅法第三十九條之二規定，已對
    免徵或應徵土地增值稅設有明確規範，惟被上訴人竟依據其他法令辦理，以位階
    較低之行政命令否定高位階的法律，足證其係顛倒是非，強詞奪理。為此訴請為
    撤銷原處分及一再訴願決定之判決。
二、被上訴人則以：（一）按「農業用地在依法作農業使用時，移轉與自行耕作之農
    民繼續耕作者，免徵土地增值稅。」，固為行為時土地稅法第三十九條之二第一
    項所明定，惟依上開條文之意旨，土地移轉須同時具備：(1)移轉之土地須為農業
    用地(2)移轉時須依法作農業使用中(3)須移轉與自行耕作之農民繼續耕作等三個要
    件，方得予以免徵土地增值稅。（二）經查，系爭土地於八十六年十二月十九日
    臺灣臺東地方法院查封時，該法院即委託臺東縣卑南鄉公所查估系爭土地地上物
    之價格，並經卑南鄉公所於八十七年一月五日勘查完竣，於「臺東地方法院法拍
    土地作物查估表」備註欄簽註：「地上物原種植番荔枝，但因長期間未管理，已
    雜草叢生，無經濟價值，無法鑑價。」等文句，此有卑南鄉公所八十八年三月九
    日卑鄉民地字第二二九四號函及所附上開查估表影本可稽。次查系爭土地於八十
    七年十月二十日拍定後，上訴人向被上訴人申請依首揭稅法規定免徵土地增值稅
    ，經被上訴人於八十七年十一月十七日派員會同農業機關（卑南鄉公所）、地政
    機關（臺東縣政府地政科）人員組成之會勘小組前認實地勘查後，判定該地「原
    種植番荔枝，因長期未管理，果樹所剩無幾，且果樹均被雜草覆蓋，已無作農業
    使用。」，並作成紀錄，有卷附會勘人員填報之「農業用地定期實地查核清單」
    二份暨存證照片十張可稽，茲從系爭土地鑑價日期之八十七年一月五日與會勘小
    組實地勘查日期八十七年十一月十七日，雖相距幾近一年期間，但就兩次實地勘
    查之結果，在勘查（鑑價）報告上均記載該地雜草叢生，足證上訴人疏於管理，
    任由該地閒置荒蕪，有未作農業使用之事實。再參以被上訴人受理上訴人申請復
    查時，為求慎重，曾於八十七年十二月十五日以東稅服字第五三五三三號函請卑
    南鄉公所查明系爭土地有否依法辦理休耕，旋獲卑南鄉公所函覆「該兩筆土地均
    未申辦休耕手續」，且被上訴人因認上訴人申請復查主張該地係「經營不良」而
    非「未作農業使用」一節有進一步查明之必要，遂再以八十八年四月二日以八八
    東稅財字第一二五三○號函請卑南鄉公所就系爭土地實際使用情形再予確認，惟
    據該公所八十八年四月九日（八八）東卑鄉農字第○三三六三號函復略以：「本
    案貴處已於八十七年十一月十七日會同本所認定有案可稽」，即該公所仍維持該
    地未作農業使用之認定等情，在在均證明系爭土地無論於法院拍賣移轉當時，抑
    或移轉之後均未作農業使用，核與首揭稅法規定之免稅要件不符，自無免徵土地
    增值稅之適用。上訴人猶執前詞，辯稱系爭土地雜草叢生純係管理不良，而非未
    作農業使用云云，要難認為有理由。（三）至上訴人主張系爭土地於八十六年十
    二月十九日遭法院查封時，迄於八十七年十月二十日始拍定，期間長達十一個月
    ，導致上訴人無法管理該地農作物，應不得歸責於上訴人云云，惟依強制執行法
    第七十八條規定：「已查封之不動產以債務人為保管人者，債務人仍得為原來之
    管理或使用。由債務人以外之人保管者，執行法院得許債務人於必要之範圍內管
    理或使用之。」因此系爭土地雖於八十六年十二月遭法院查封，惟上訴人仍得為
    原來之管理或使用。上訴人若欲於該地拍定時享有免徵土地增值稅之利益，應係
    於該地查封後仍繼續作農業使用，始合於首揭稅法之規定。茲上訴人不此之圖，
    於該地查封後即未管理，令其閒置不用致雜草叢生，自難謂不得歸責於已。又上
    訴人辯稱其於系爭土地查封前，業已補植果苗，有其僱工補植果苗之收據影本可
    證，但被上訴人未會同上訴人實地勘查，致勘查之結果與事實不符云云，經查上
    訴人出示所謂「收據」，僅係一未標明抬頭之明細表，尚難認定為上訴人所取得
    之收據，且縱令其確為收據，亦無從證明上訴人係於系爭土地補植果苗，況系爭
    土地於法院查封乃至拍定後，先後經卑南鄉公所及會勘小組等二次實地勘查，均
    查得該地未作農業使用，此有卷附勘查紀錄（鑑價表）可按，是上訴人所訴，均
    無可採。另系爭土地拍定後，由被上訴人進行實地勘查作業，依財政部八十年二
    月二十八日台財稅第八○一二四○八五二號函頒「農業用地移轉免徵增值稅案件
    管制檢查作業要點」第五點規定，僅應會同農業及地政機關人員辦理，無須會同
    地主即上訴人到場，況會勘當時既有地政機關人員至現場指界，要無誤勘他地之
    可能等語作為抗辯。
三、原審斟酌全辯論意旨及調查證據結果，以：(一)、按「農業用地在依法作農業使用
    時，移轉與自行耕作之農民繼續耕作者，免徵土地增值稅。」行為時土地稅法第
    三十九條之二第一項定有明文。依上開條文之意旨，土地移轉須同時具備：(1)移
    轉之土地須為農業用地(2)移轉時須依法作農業使用中(3)須移轉與自行耕作之農民
    繼續耕作等三個要件，方得予以免徵土地增值稅。查系爭土地係屬「旱」地目之
    特定農業區農牧用地，此有該土地登記簿謄本附卷可稽，而本件拍定人邱慶河係
    具有自耕能力之農民，亦有卷附臺東市公所核發之農地承受人自耕能力證明書可
    按，是本件得否免徵土地增值稅之重點厥為系爭土地於移轉時是否依法作農業使
    用。經查：1.按「拍賣之不動產，買受人自領得執行法院所發給權利移轉證書之
    日起，取得該不動產所有權。債權人承受債務人之不動產者亦同。」為強制執行
    法第九十八條所明定。查本件拍定人邱慶河係於八十七年十月三十日領得系爭土
    地之不動產權利移轉證書，此有該不動產權利移轉證書影本附卷可稽，並經本院
    調閱臺灣臺東地方法院八十六年度執字第二七八二號民事執行卷宗查明無訛，是
    系爭土地之移轉日應為八十七年十月三十日。次查，系爭土地於八十六年十二月
    十九日為臺灣臺東地方法院查封時，該法院曾委託臺東縣卑南鄉公所鑑定系爭土
    地地上物之價格，並經該鄉公所於八十七年一月五日派員前往查估後，於「臺東
    地方法院法拍土地作物查估表」備註欄簽註：「地上物原種番荔枝，但因長期間
    未管理，已雜草叢生，無經濟價值，無法鑑價。」等語，此有臺東縣卑南鄉公所
    八十八年三月九日（八八）卑鄉民地字第二二九四號函及所附上開查估表影本可
    稽。又查，系爭土地於八十七年十月三十日移轉後，上訴人於八十七年十一月十
    六日向被上訴人申請依土地稅法第三十九條之二規定免徵土地增值稅，被上訴人
    以農業用地移轉是否繼續耕作之認定，依財政部八十年二月二十八日台財稅第八
    ○一二四○八五二號函頒「農業用地移轉免徵增值稅案件管制檢查作業要點」第
    五點，係由農業機關負責認定，遂於八十七年十一月十七日派員會同臺東縣卑南
    鄉公所（農業機關）、臺東縣政府地政科（地政機關）人員組成之會勘小組前往
    系爭土地實地勘查後，認定該地「原種植番荔枝，因長期未管理，果樹所剩無幾
    ，且果樹均被雜草覆蓋，已無作農業使用。」，並作成紀錄，有卷附會勘人員填
    報「農業用地定期實地查核清單」二份及現場照片十張可稽，並經證人即會勘人
    員陳艷媚（卑南鄉公所技士）、周柑杏（被上訴人稅務員）於本院調查中到庭證
    述屬實。再參以被上訴人於本件復查程序中曾於八十七年十二月十五日以八七東
    稅服字第五三五三三號函請臺東縣卑南鄉公所查明系爭土地有否依法辦理休耕，
    業據該公所以八十七年十二月二十四日（八七）卑鄉農字第一三四三四號函復略
    稱：「該兩筆均未申報休耕手續」等語。又因上訴人於復查中主張該地係經營不
    良而非未作農業使用云云，被上訴人遂再於八十八年四月二日八八東稅財字第一
    二五三○號函請該卑南鄉公所就該二筆土地實際使用情形再予確認，惟據該公所
    以八十八年四月九日（八八）東卑鄉農字第○三三六三號函復稱：「本案貴處已
    於八十七年十一月十七日會同本所認定有案可稽。」等語，即仍維持系爭土地未
    作農業使用之認定，此有上開函件附卷可按。足證系爭土地於查封拍賣及拍定移
    轉與拍定人時，均因長期間未管理，致雜草叢生，未作農業使用，應屬無疑，上
    訴人主張系爭土地係因果樹管理不良，並非未作農業使用云云，尚不足採。2.上
    訴人雖又主張系爭土地遭臺灣臺東地方法院查封，時值全球性經濟不景氣，拖延
    至第三次公開拍賣時始拍定，過程達十一個月之久，導致土地上之果樹管理不良
    云云，惟按「已查封之不動產以債務人為保管人者，債務人仍得為原來之管理或
    使用。由債務人以外之人保管者，執行法院得許債務人於必要範圍內管理或使用
    之。」強制執行法第七十八條定有明文。系爭土地雖於八十六年十二月十九日為
    臺灣臺東地方法院查封，惟上訴人仍得為原來之管理或使用，亦即應繼續作農業
    使用，然依上開卑南鄉公所及會勘小組二次實地勘查，系爭土地自查封後迄至拍
    定移轉，均未加以管理，致雜草叢生，顯未繼續作農業使用甚明。是上訴人上開
    主張，委不足取。又系爭土地上之雜草，如果要作牧草使用，土地應有管理，依
    當時土地看不出來有管理等情，亦據證人陳艷媚到庭證述無訛，則上訴人訴稱系
    爭土地上之雜草可以牧牛養羊，亦符合系爭土地係編定為特定農業區農牧用地云
    云，亦不足採。上訴人雖又主張其於八十六年五月間系爭土地被查封前，業已補
    植果苗，有其僱工補植果苗之收據影本可證，但因被上訴人未會同上訴人實地勘
    查，致勘查之結果與事實不符云云，惟查，上訴人提出之「收據」，僅係一紙未
    標明抬頭之明細表，尚難認係上訴人於系爭土地補植果苗之情事，且縱認上訴人
    於八十六年五月間系爭土地被查封前曾經補植果苗，然系爭土地地上物於八十七
    年一月五日及八十七年十一月十七日經卑南鄉公所及會勘小組等二次實地勘查結
    果，該土地上原種植番荔枝，因長期間未管理，果樹均被雜草、野藤覆蓋，已無
    經濟價值等情，已如前述，足見該補植之果樹亦因長期間未管理，而被雜草野藤
    覆蓋，已無經濟價值，即無從證明系爭土地有繼續作農業使用。又依財政部八十
    年二月二十八日台財稅第八○一二四○八五二號函頒「農業用地移轉免徵增值稅
    案件管制檢查作業要點」第五點實地查核程序「（一）由稽徵機關邀集地政及農
    業機關組成會勘小組；稽徵機關負責工作之策劃與推動，地政機關負責提供作業
    之有關地籍藍圖以及土地位置之認定，農業機關負責農業用地是否繼續作農業使
    用之認定。．．．」等內容以觀，被上訴人實地勘查系爭土地是否作農業使用，
    僅應會同農業及地政機關人員辦理即可，並無須會同上訴人到場，且該會勘小組
    實地會勘結果與前次卑南鄉公所查估情形相同，並無與事實不符之處，是上訴人
    上開主張，亦無可取。3.又行為時土地稅法第三十九條之二第二項規定：「依前
    項規定，免徵土地增值稅之農業用地，於變更為非農業使用後再移轉時，應以其
    前次權利變更之日當期之公告土地現值為原地價，計算漲價總數額，課徵土地增
    值稅。」，係指原免徵土地增值稅之農業用地，於「變更為非農業使用」後再移
    轉時，應如何計算課徵土地增值稅之問題，與同條第一項有關免徵土地增值稅之
    要件係農業用地在依法作「農業使用時」移轉之規定並不相同。查上訴人於八十
    七年十一月十六日申請免徵土地增值稅，被上訴人於八十七年十二月一日以八七
    東稅財字第四八六六六號函復上訴人，該函說明欄係記載：「一、復台端八十七
    年十一月十六日申請書。二、土地稅法第三十九條之二規定農業用地在依法作農
    業使用時，移轉與自行耕作之農民繼續耕作者，免徵土地增值稅。前開土地本處
    於八十七年十一月十七日會同農業、地政機關實地勘查，地上原種植番荔枝因長
    期未管理，果樹所剩無幾，且果樹均被雜草、野藤覆蓋，已無作農業使用，核無
    土地稅法第三十九條之二免徵土地增值稅之適用。」等語，足見被上訴人係以系
    爭土地「未作農業使用」，核與土地稅法第三十九條之二第一項之規定不符，而
    予以否准上訴人免徵土地增值稅之申請，並非以同條第二項所謂農業用地「變更
    非農業使用」為由，予以否准，是上訴人主張系爭土地既無變更為非農業使用，
    即無增值可言，符合土地稅法第三十九條之二第二項之規定，應予免徵土地增值
    稅云云，亦不足採。因而為上訴人敗訴之判決。
四、本院核原判決依上開規定及說明，尚無違誤，上訴意旨仍執陳詞指摘原判決將農
    地管理不良視為「已無作農業使用」而未能指出「係作什麼使用」為正確認定，
    認為原判決有違法不當云云，然查：系爭土地雖經編定為農業用地，惟其於執行
    法院推定移轉當時，其地上物雜草叢生，野藤覆蓋，未作農業使用，足證上訴人
    疏於管理，任該農業用地閒置荒蕪，形同棄置不用之荒地，有卑南鄉公所之會勘
    紀錄及照片附原處分卷可稽，因其移轉時未依法作農業使用，故不符土地稅法第
    三十九條之二第一項規定鼓勵農地農用移轉時可免徵土地增值稅之規定，業據原
    判決詳予剖析指駁，至系爭土地是否符合土地稅法第三十九條之二第一項規定得
    於移轉時免課土地增值稅，係以土地移轉時是否供農業使用為準，系爭土地係於
    八十六年十二月十九日經法院查封，於八十七年十月二十日拍定，並於八十七年
    十月三十日辦理移轉所有權登記，而上訴人所提補植番荔枝果苗明細表之日期既
    為八十六年五月，早在移轉時一年五月前，縱該明細表認定屬實，亦難執為本作
    有利上訴人認定之依據，上訴人聲請傳訊該出具明細表之領收人侯宗輝作證，核
    無必要，從而本件上訴意旨，聲明廢棄改判，難認為有理由，應予駁回。
據上論結，本件上訴為無理由，爰依行政訴訟法第二百五十五條第一項、第九十八條
第三項前段，判決如主文。
中　　華　　民　　國　　九十一　　　年　　　八　　　　月　　二十九　　　日
                    最 高 行 政 法 院  第 二 庭
                                審 判 長 法  官　　　陳　石　獅
                                         法  官      劉  鑫  楨
                                         法  官　　　彭　鳳　至
                                         法  官　　　高　啟　燦
                                         法  官　　　黃　合　文
右  正  本  證  明  與  原  本  無  異
　　　　　　　　　　　　　　　　　　　　 法院書記官　張  雅  琴
中　　華　　民　　國　　九十一　　　年　　　九　　　　月　　　十　　　　日
